【裁判字號】    88,易,128
【裁判日期】    890517
【裁判案由】    違反著作權法
【裁判全文】
臺 灣 澎 湖 地 方 法 院 刑 事 判 決               八十八年度易字第一二八號
    公  訴  人  臺灣澎湖地方法院檢察署檢察官
    被      告  甲 ○ ○
右列被告因違反著作權法案件，經檢察官提起公訴（八十八年度偵字第六０七號），
本院判決如左：
    主  文
甲○○連續擅自以出租方法侵害他人之著作財產權，處有期徒刑月，如易科罰金，
以佰元折算壹日。
扣案之「新羔羊醫生」、「威而鋼之雄霸天下」、「十六億港幣大綁架」及「香港第
一凶宅」ＶＣＤ各壹片均沒收。
    事  實
一、甲○○係澎湖縣馬公市○○里○○路十三號正大視聽社負責人，明知「新羔羊醫
    生」、「威而鋼之雄霸天下」、「十六億港幣大綁架」及「香港第一凶宅」等四
    片ＶＣＤ為德寶國際股份有限公司（以下簡稱：德寶公司）享有視聽著作權之著
    作物，未經德寶公司授權同意，不得擅自出租予他人觀賞，甲○○竟基於概括犯
    意，自民國八十八年九月間某日起，將其向高雄市祥鳳鐳射企業有限公司（以下
    簡稱：祥鳳公司）以每片新台幣（以下同）三百五十元價格購入之前開四片ＶＣ
    Ｄ，未經德寶公司同意，而以每片四十元之代價反覆出租予不特定之顧客觀賞，
    因而侵害德寶公司之視聽著作權。嗣於同年十月二十日十五時三十分許，為警查
    獲，並扣得前開「新羔羊醫生」等四片ＶＣＤ。
二、案經告訴人德寶公司訴由澎湖縣警察局馬公分局報請臺灣澎湖地方法院檢察署檢
    察官偵查起訴。
    理  由
一、訊據被告甲○○固坦承有於前揭時地出租屬告訴人德寶公司享有視聽著作權之「
    新羔羊醫生」、「威而鋼之雄霸天下」、「十六億港幣大綁架」及「香港第一凶
    宅」等四片ＶＣＤ予不特定顧客觀看之事實不諱，惟否認有違反著作權法之犯行
    ，辯稱前開四片ＶＣＤ係其以每片三百五十元之代價向祥鳳公司所購得，乃合法
    之版權ＶＣＤ，非盜版片，伊乃合法著作重製物之所有人，自得出租該重製物云
    云。
二、經查：（一）「新羔羊醫生」、「威而鋼之雄霸天下」、「十六億港幣大綁架」
    及「香港第一凶宅」等四片ＶＣＤ係德寶公司享有視聽著作權之影音光碟，業據
    告訴代理人段國榮、卓意青分別於警訊或偵審中指訴甚詳，復有行政院新聞局錄
    影節目審查合格證明書、版權證明書各四紙附卷可稽，而扣案之前開「新羔羊醫
    生」等四片ＶＣＤ，均屬合法版權ＶＣＤ，並非盜版ＶＣＤ等情，固亦據告訴代
    理人卓意青於偵查中供述綦詳，本案應審酌厥為是否如被告所辯其為前開ＶＣＤ
    之合法重製物所有人，而得依著作權法第六十條規定出租該重製之ＶＣＤ，分述
    如下：
（一）目前錄影帶或影音光碟公司為因應以往修正前舊著作權法第二十八條第三項所
      謂「第一次銷售理論」以及司法機關早先紛紛對於錄影帶界所形成之流片現象
      予以不起訴處分，原已改採只授權出租，而不出售錄影帶或影音光碟所有權政
      策。易言之，將原先發行之正版錄影帶或影音光碟，一律改為授權出租契約，
      凡簽約加盟店均須簽立授權出租契約，此可由本件告訴人所提出之德寶公司與
      訴外人宏昌影視所簽定之影音光碟ＶＣＤ授權出租合約書第八條約定：「甲方
      （德寶公司）依本約所授予之影音光碟ＶＣＤ及海報，僅供乙方（即宏昌影視
      ）於本約所指定之營業店址出租予第三人在家庭觀賞，其所有權歸屬甲方所有
      ，乙方不得公開播送、公開上映、複製、互易、轉讓、販售、改作或以其他方
      法侵害甲方權利。」等語可知。故由發行公司即著作財產權人供給正版錄影帶
      或影音光碟予一般簽約加盟影視社，兩者間僅存有授權出租契約之法律關係，
      殊無獲得發行公司出售正版錄影帶或影音光碟之所有權，殆無斷言，否則目前
      發行片商公司賴以生存之簽約加盟權利金制度，豈非成為具文，毫無拘束力可
      言。任何未經授權出租之影視社，如可在未支付權利金情形下，輕易以低價向
      同業購得正版錄影帶或影音光碟並出租，易造成片商發行制度癱瘓，且嚴重影
      響發行市場秩序。
（二）著作權法第二十二條至第二十九條之規定係列舉著作人之著作財產權種類，著
      作財產權人得依同法第三十六條規定將其著作財產權之全部或一部讓與他人或
      與他人共有，亦得依同法第三十七條第一項規定將上開著作財產權授權他人利
      用其著作，其授權利用之地域、時間、內容、利用方法或其他事項，依當事人
      之約定，其不明之部分，推定為未授權。同條第二項亦規定：前項被授權人非
      經著作財產權人同意，不得將其被授與之權利再授權第三人利用，故該條第二
      項係關於著作財產權再授權利用之規定，而著作權法第六十條則為著作財產權
      之限制，係由舊著作權法第二十八條第三項修正移列，其立法意旨在謀著作財
      產權與著作重製物所有權之平衡，以適當限制著作權人之出租權，故依著作權
      法第六十條規定，除錄音及電腦程式著作之重製物外，合法著作重製物之所有
      人，得出租該重製物，不受著作權法第二十九條規定：「著作人專有出租其著
      作之權利」之限制；又因合法著作重製物所有人之出借或出售著作重製物，乃
      屬其所有權之行使，本不待規定，且與著作財產權之無關，故於民國八十一年
      修正時，乃將著作權法第二十八條第三項所定合法重製物之出借權及出售權加
      以刪除，以求條文簡潔，非謂著作財產權人享有重製物所有權時，反不能將該
      重製物出售或出借，如著作財產權人享有著作重製物所有權時，自得行使其所
      有權，即出借或出售著作重製物，僅原著作人將其著作重製物出售後，法定保
      護權利即已耗盡，此即第一次銷售理論（耗盡原則）。從而，如以購買、受讓
      或其他方式合法取得錄音及電腦程式著作以外之重製物所有權時，即可依著作
      權法第六十條規定將其出租。惟此乃以著作物財產權人取得著作物所有權時，
      始得行使其所有權而出借或出售著作重製物。本件祥鳳公司並非告訴人公司之
      簽約店或代理商，且ＶＣＤ影音光碟與一般錄影帶不同，乃不可重製等情，業
      經告訴代理人卓意青於偵查中供述綦詳，而扣案之ＶＣＤ影音光碟亦均載有：
      「本光碟內容僅供家庭使用，任何人未經授權不得擅自出租、互易、重製、改
      作、交換或公開播映，如有侵害上權利，須負民、刑事責任（下略）」等字樣
      ，此亦不為被告所爭執。是被告無從由祥鳳公司處取得重製ＶＣＤ影音光碟之
      所有權，自非屬所謂合法著作重製物所有人而可依著作權法第六十條之規定出
      租該重製物，其公開出租前開ＶＣＤ，顯有侵害告訴人著作財產權之故意甚明
      。
（三）綜上所述，被告上開所辯顯係事後卸責之詞，不足採信，事證明確，應依法論
      科。
三、核被告所為，係犯著作權法第九十二條之擅自以出租方式侵害他人之著作權罪。
    被告先後多次出租犯行，時間緊接，所犯構成要件相同之罪，顯係出於概括之犯
    意為之，為連續犯，應依刑法第五十六條之規定以一罪論，並加重其刑。爰審酌
    被告犯罪之動機、目的、手段、生活狀況、智識程度、犯罪所生之損害、犯罪後
    態度及迄今仍未與告訴人達成和解等一切情狀，量處如主文所示之刑，並諭知易
    科罰金之折算標準，以示懲儆。至扣案之「新羔羊醫生」、「威而鋼之雄霸天下
    」、「十六億港幣大綁架」及「香港第一凶宅」ＶＣＤ各一片，為被告所有，屬
    供犯罪所用之物，已據其供承在卷，均應依刑法第三十八條第一項第二款之規定
    宣告沒收（公訴人爰引已刪除之著作權法第九十八條規定請求宣告沒收，尚有誤
    會，附此敘明）。
據上論斷，應依刑事訴訟法第二百九十九條第一項前段、著作權法第九十二條、刑法
第十一條前段、第五十六條、第四十一條、第三十八條第一項第二款、罰金罰鍰提高
標準條例第二條第一項判決如主文。
本案經檢察官廖江憲到庭執行職務
中      華      民      國    八十九    年      五      月     十七     日
                                臺 灣 澎 湖 地 方 法 院 刑 事 庭
                                      法    官  謝     靜     恆
右正本證明與原本無異。
如不服本判決，應於判決送達後十日內，向本院提出上訴狀（須附繕本）。
中      華      民      國    八十九    年      五      月     十八     日
                                      書 記 官  薛     流     芳
附錄法條
著作權法第九十二條：
擅自以公開口述、公開播送、公開上映、公開演出、公開展示、改作、編輯或出租方
法侵害他人之著作財產權者，處三年以下有期徒刑，得併科新台幣十五萬元以下罰金
。


司法院資訊處製作；財團法人民間司法改革基金會備份。
